臺北高等行政法院判決　　　　　　　　　　　　　　九十二年度訴字第二五一二號
　　　　　　　　　　　　　　　.
　　原　　　告　金多利企業股份有限公司
　　代　表　人　甲○○
　　訴訟代理人　丁○○
　　被　　　告　財政部台北市國稅局
　　代　表　人　張盛和（局長）
　　訴訟代理人　乙○○
　　　　　　　　丙○○
右當事人間因營業稅事件，原告不服財政部中華民國九十二年四月八日台財訴字第○
九一○○三三二○三號訴願決定，提起行政訴訟。本院判決如左：
　　主  文
原告之訴駁回。
訴訟費用由原告負擔。
　　事  實
一、事實概要：
    原處分以原告係兼營投資業務之營業人，取得民國八十九年度股利收入（原處分
    書誤植為銷售免稅貨物）計新台幣（下同）八二、五四四、八四八元，未依規定
    列入當年度最後一期之免稅銷售額申報，並依兼營營業人營業稅額計算辦法之規
    定，按當年度進項稅額不得扣抵銷項稅額之比例計算調整應納稅額，併同繳納，
    逃漏營業稅，乃核定補徵營業稅計六四五、○○三元，並按所漏稅額處一倍之罰
    鍰計六四五、○○○元（計至百元止）。原告不服，申經復查結果，未獲變更，
    提起訴願，經遭駁回，遂向本院提起行政訴訟。
二、兩造聲明：
　(一)原告聲明求為判決：
    1.訴願決定及原處分均撤銷。
    2.訴訟費用由被告負擔。
　(二)被告聲明求為判決：
    原告之訴駁回，訴訟費用由原告負擔。
三、兩造之爭點：
    原告八十九年度股利收入，未依規定列入當年度最後一期之免稅銷售額申報，並
    依兼營營業人營業稅額計算辦法之規定，按當年度進項稅額不得扣抵銷項稅額之
    比例計算調整應納稅額，併同繳納，能否認其有逃漏營業稅，核定補徵並按所漏
    稅額處罰。
　(一)原告主張之理由：
    1.依行政程序法第七條規定：「行政行為，應依下列原則為之：一、採取之方法
      應有助於目的之達成。二、有多種同樣能達成目的之方法時，應選擇對人民權
      益損害最少者。三、採取之方法所造成之損害不得與欲達成目的之利益顯失均
      衡。」又行政執行法第三條規定：「行政執行應依比例原則。」
    2.依所稅法第十四條規定：「個人之綜合所得總額，以其全年左列各類所得合併
      計算之：第一類：營利所得：公司股東所獲分配之股利總額、合作社社員所獲
      分配之盈餘總額、合夥組織營利事業之合夥人每年度應分配之盈餘總額、獨資
      資本主每年自其獨資經營事業所得之盈餘總額及個人一時貿易之盈餘皆屬之。
      公司股東所獲分配之股利總額或合作社社員所獲分配之盈餘總額，應按股利憑
      單所載股利淨額或盈餘淨額與可扣抵稅額之合計數計算之；合夥人應分配之盈
      餘總額或獨資資本主經營獨資事業所得之盈餘總額，應按核定之營利事業所得
      額計算之。第二類：執行業務所得：．．．第三類：薪資所得：．．．第四類
      ：利息所得．．．第五類：租賃所得及權利金所得：．．．第六類：自力耕作
      、漁、牧、林、礦之所得：．．．第七類：財產交易所得：．．．第八類：競
      技、競賽及機會中獎之獎金或給與：．．．第九類：退職所得：．．．第十類
      ：其他所得：．．．」及所得稅法第四十二條規定：「公司組織之營利事業，
      因投資於國內其他營利事業，所獲配之股利淨額或盈餘淨額，不計入所得額課
      稅，其可扣抵稅額，應依第六十六條之三規定，計入其股東可扣抵稅額帳戶餘
      額。．．．」而依財政部七十六年四月四日台財稅第七五五八○六七號函釋：
      「說明．．．二、營業人取得之股利，核非營業稅法規定之課稅範圍，專營投
      資業務之營業人取得之進項憑證所支付之進項稅額，應不得申報扣抵或退返。
      」又財政部七十八年五月二十二日台財稅第七八○六五一六九五號函釋：「說
      明．．．二、兼營投資業務之營業人於年度中所收之股利收入，為簡化報繳手
      續，得暫免列入當期之免稅銷售額申報，俟年度結束，將全年股利收入，彙總
      加入當年度最後一期之免稅銷售額申報計算．．．依兼營營業人營業稅額計算
      辦法之規定，按當年度不得扣抵比例計算調整稅額．．．」
    3.按上開規定，「股利」屬所得稅法第十四條規定之綜合所得稅所得種類之一。
      其與薪資所得、利息所得、租賃所得．．．等同等類。又所得稅法第四十二條
      規定「公司所獲配之股利淨額或盈餘淨額不計入所得額課稅，其可扣抵稅額，
      應依第六十六條之三規定，計入股東可扣抵稅額帳戶餘額。」按上述規定公司
      組織之「股利」收入不計入公司所得額課稅，但應依第六十六條之三規定，計
      入其股東可扣抵稅額戶餘額。亦即公司組織之「股利」最後係併入股東綜合所
      得稅。「股利」屬所得稅之範籌，與營業稅無關，亦符合財政部七十六年四月
      四日台財稅第七五五八○六七號函釋：「說明．．．二、營業人取得之股利，
      核非營業稅法規定之課稅範圍，專營投資業務之營業人取得之進項憑證所支付
      之進項稅額，應不得申報扣抵或退返。」之規定。
    4.依營業稅法第一條規定：「在中華民國境內銷售貨物或勞務及進口貨物，均應
      依本法規定課徵營業稅。」「股利」為投資事業所獲之股息，非屬營業行為，
      故公司組織，「股利」收入不列入營業稅課徵範圍。且股利收入並無進項稅額
      ，亦無扣抵問題，非屬營業稅課徵範圍，亦不適用營業稅法規定申辦兼營營業
      人或直接扣抵法之必要。財政部七十八年五月二十二日台財稅第七八○六五一
      六九五號函釋：「說明．．．二、兼營投資業務之營業人於年度中所收之股利
      收入，為簡化報繳手續，得暫免列入當期之免稅銷售額申報，俟年度結束，將
      全年股利收入，彙總加入當年度最後一期之免稅銷售額申報計算．．．依兼營
      營業人營業稅額計算辦法之規定，按當年度不得扣抵比例計算調整稅額．．．
      。」顯違背所得稅法之意涵。該行政命令與所得稅、營業稅母法相抵觸，應屬
      無效。且與「股利」同屬類別之薪資所得、利息所得，租賃所得．．．等，為
      何未列入兼營營業人營業稅額計算辦法之規定，按當年度不得扣抵比例計算調
      整稅額，基此被告機關任事用法，顯有不當，損害人民權益。
    5.原告八十九年度收入有(一)應稅米飴營業收入一七、六八五、三一○元。(二)股利
      收入八二、五四四、三一○元。其中應稅米飴進貨之進項稅額為七八六、五八
      九元，股利收入無進項稅額。依據營業稅法加值型營業稅之精神，銷項稅額減
      進項稅額，為繳納營業稅額。則原告上述應稅銷售額（米飴）一七、六八五、
      三一○元之銷項稅額為八八四、二六五元（銷售額ｘ５％），減進項稅額七八
      六、五八九元等於應納營業稅九七、六七六元。另股利收入八二、五四四、三
      一○元為非營業稅課稅範圍，又該部份無進項稅額，故無納稅額，原告依實質
      課稅原則，盡納稅義務並無不合。
    6.原核機關引用上項函釋按「兼營營業人營業稅額計算辦法」以原告應稅米飴銷
      售收入與股利收入之比例，計算可扣抵之進項稅額，核認應納營業稅款，其適
      法性不無疑義。查原告應稅米飴營業額一七、六八五、三一○元與股利收入八
      二、五四四、三一○元，兩者比率約五分之一與五分之四之比，相差甚大。以
      「兼營營業人營業稅額計算辦法」核課。原告將損失五分之四之進項稅額。該
      五分之四之進項稅額直接可查明係屬應稅銷售額之進貨與股利無關。然而原核
      確引用該不合理之比率，讓原告蒙遭損失，該課徵實有違反「比例原則」。
    7.行政行為應依行政程序法規定執行，稅務機關為達成課稅目的，應遵循行政程
      序法第七條之規定。本案以不合理之比例計稅，造成納稅人不服而採行政救濟
      ，徒增爭訟，無助於徵稅目的之達成。另股利收入即非營業稅課徵範圍，不應
      計入營業收入計算比例，則對人民權益損害最少。又該計徵之比例（五分之一
      比五分之四），納稅人損害之金額與徵稅目的之利益顯失衡。本案原核實不符
      「比例原則」之行政行為意旨。
    8.本案原核依法應注意下列事實：一、將非營業稅課稅範圍之股利收入不併入營
      業收入比例計算扣抵稅額始與所得稅精神相符。二、「兼營營業人營業稅額計
      算辦法」係基於營業收入有應稅、免稅、零稅率之別，其相對發生之進項稅額
      合併列帳難以區分，為方便合理計算進項稅額扣抵歸屬乃以該計算辦法核課營
      業稅額，因其有比例相當性，不致影響納稅義務人權益。反之，如有比例不當
      ，納稅義務人為維護自己權益，依法可選擇直接扣抵法。本案若以直接扣抵法
      認列，應符合事實情況，為原告所不爭。
    9.綜上所述，原核違反比例原則，請判決如原告訴之聲明云云。
　(二)被告主張之理由：
    1.補徵營業稅部分：
      (1)按「營業人因兼營第八條第一項免稅貨物或勞務，或因本法其他規定而有部
        分不得扣抵情形者，其進項稅額不得扣抵銷項稅額之比例與計算辦法，由財
        政部定之。」為行為時營業稅法第十九條第三項所明定。復依「說明：二、
        營業人取得之股利，核非營業稅法規定之課稅範圍，專營投資業務之營業人
        取得之進項憑證所支付之進項稅額，應不得申報扣抵或退還。」七十八年五
        月二十二日台財稅第七八○六五一六九五號函釋規定：「說明：二、兼營投
        資業務之營業人於年度中所收之股利收入，為簡化報繳手續，得暫免列入當
        期之免稅銷售額申報，俟年度結束，將全年股利收入，彙總加入當年度最後
        一期之免稅銷售額申報計算應納或溢付稅額，並依『兼營營業人營業稅額計
        算辦法』之規定，按當年度不得扣抵比例計算調整稅額，併同繳納。」「．
        ．．又財政部七十七年七月八日台財稅字第七六一一五三九一九號函釋稱兼
        營投資業務之營業人於年度中取得之股利，應於年度結束時彙總列入當年度
        最後乙期免稅銷售額申報，並依兼營營業人營業稅額計算辦法之規定，按當
        期或當年度進項稅額不得扣抵銷項稅額之比例計算調整應納稅額，併同繳納
        ，僅釋示兼營營業人股利所得如何適用上開辦法計算其依法不得扣抵之進項
        稅額，並未認股利收入係稅之課稅範圍，符合營業稅法意旨，與憲法尚無違
        背。．．．」為財政部七十六年四月四日台財稅第七五五八○六七號函釋及
        司法院釋字第三九七號解釋闡明在案。
      (2)本件違章事實，有台北市八十九年兼營投資業務營業人取得股利收入明細表
        及台北市稅捐稽徵處信義分處九十年十一月五日北市稽信義甲字第九○九○
        九四一七號函等資料影本附案可稽，違章事證明確，原補徵稅額及罰鍰處分
        洵屬有據。
      (3)原告主張原處分違反比例原則云云，查司法院釋字第三九七號解釋意旨已闡
        明，兼營投資業務之營業人於年度中取得之股利，應於年度結束時彙總列入
        當年度最後一期免稅銷售額申報，並依兼營營業人營業稅額計算辦法之規定
        ，按當期或當年度進項稅額不得扣抵銷項稅額之比例計算調整應納稅額，併
        同繳納，並未認股利收入係屬營業稅課稅範圍，符合營業稅法意旨，與憲法
        第十九條所定租稅法律主義尚無牴觸。原告主張顯係個人見解，原核定補徵
        稅額六四五、○○三元並無不合，應予維持。
    2.罰鍰部分：
      (1)按「納稅義務人，有左列情形之一者，除追繳稅款外，按所漏稅額處一倍至
        十倍罰鍰，並得停止其營業：五、虛報進項稅額者。」為行為時營業稅法第
        五十一條第五款所規定。
      (2)原告取得八十九年度股利收入八二、五四四、八四八元，未依規定列入當年
        度最後一期之免稅銷售額申報，並按當年度進項稅額不得扣抵銷項稅額之比
        例計算調整應納稅額，併同繳納，逃漏營業稅六四五、○○三元之違章情事
        ，已如前述，原處分機關審酌原告違章情節，乃按所漏稅額處一倍罰鍰六四
        五、○○○元（計至百元），並無不當，應予維持。
    3.綜上所述，原告之訴應認為無理由，請判決駁回原告之訴等語。
　　理  由
一、按「營業人因兼營第八條第一項免稅貨物或勞務，或因本法其他規定而有部分不
    得扣抵情形者，其進項稅額不得扣抵銷項稅額之比例與計算辦法，由財政部定之
    。」及「納稅義務人，有左列情形之一者，除追繳稅款外，．．．一、．．．五
    、虛報進項稅額者。」分別為行為時營業稅法（下稱營業稅法）第十九條第三項
    及第五十一條第五款所明定。本件原告係兼營投資業務之營業人，未依兼營營業
    人營業稅額計算辦法第八條之一之規定，向稽徵機關申請核准採用直接扣抵法，
    計算營業稅，其取得八十九年度股利收入計八二、五四四、八四八元，未依規定
    列入當年度最後一期之免稅銷售額申報，並依兼營營業人營業稅額計算辦法之規
    定，按當年度進項稅額不得扣抵銷項稅額之比例計算調整應納稅額，併同繳納，
    致逃漏營業稅六四五、○○三元之事實，有台北市八十九年兼營投資業務營業人
    取得股利收入明細表及原處分機關信義分處九十年十一月五日北市稽信義甲字第
    九○九○九四一七號函等資料影本附案可稽，並為原告所不爭。
二、茲原告所爭執者，為主張股利收入非屬營業稅課徵範圍，亦非營業稅法第八條各
    條款規定免徵營業稅範圍，則該收入與營業稅法無關，亦即非屬營業人之營業額
    ，以此可知已無專營或兼營之區別，而單純屬所得稅法課徵範圍之所得，如利息
    收入．．．等。因此股利收入自不應併入兼營營業人營業稅額計算辦法辦理之。
    本件原告八十九年度應稅米飴買賣營業收人一七、六八五、三一○元，其相對進
    貨之進項稅額為七八六、五八九元，全部列為扣抵該銷貨之銷項稅額。本諸進銷
    相抵原則，並無不合。原告八十九年度投資股利收益八二、五四四、三一○元，
    其相關之進項稅額為零。按上開釋令投資收益非屬營業稅課稅範圍，自不應列營
    業收入課徵營業稅，而其相關進項稅額為零，致無不得扣抵項目。原告依法申報
    營業收入及進項稅額、扣抵銷項稅額並無違誤。查財政部七十八年五月二十二日
    台財稅第七八○六五一六九五號函釋：核定兼營投資業務之營業人，於年度結束
    時，彙總列入當年度最後一期之免稅銷售額之股利．．．依兼營營業人營業稅額
    計算辦法之規定．．．比例調整稅額．．．。該釋令就法源而言，實矛盾衝突，
    原核定依照上開解釋，按兼營營業人計算辦法比例計算原告可扣抵進項稅額，認
    定訴願人短繳營業稅，於法不合云云。
三、查財政部根據營業稅法第十九條第三項之授權訂定「兼營營業人營業稅額計算辦
    法」，該辦法第七條規定：「兼營營業人於報繳當年度最後一期營業稅時，應按
    當年度不得扣抵比例調整稅額，併同最後一期營業稅額辦理申報繳納，．．．」
    財政部依據上開辦法，於七十七年七月八日以台財稅字第七六一一五三九一九號
    函釋稱：「兼營投資業務之營業人於年度中取得之股利，應於年度結束時彙總列
    入當年度最後乙期免稅銷售額申報，並依兼營營業人營業稅額計算辦法之規定，
    按當期或當年度進項稅額不得扣抵銷項稅額之比例計算調整應納稅額，併同繳納
    。」上開兼營營業人營業稅額計算辦法及財政部七十七年七月八日台財稅字第七
    六一一五三九一九號函釋，業經司法院作成釋字第三九七號解釋，認兼營營業人
    營業稅額計算辦法係基於營業稅法第十九條第三項具體明確之授權訂定，並未逾
    越法律授權之目的及範圍，與租稅法律主義並無抵觸。另財政部七十七年七月八
    日以台財稅字第七六一一五三九一九號函釋內容，僅釋示兼營營業人股利所得如
    何適用上開辦法計算其依法不得扣抵之進項稅額，非在增加其銷項稅額，亦非認
    股利收入係屬營業稅課稅範圍，而對股利收入課徵營業稅，符合營業稅法之意旨
    ，解釋在案。嗣因業者對上項股利收入範圍尚欠明瞭，財政部復以七十八年五月
    二十二日台財稅字第七八○六五一六九五號函釋稱：「兼營投資業務之營業人於
    年度中所收之股利收入，為簡化報繳手續，得暫免列入當期之免稅銷售額申報，
    俟年度結束，將全年股利收入，彙總加入當年度最後一期之免稅銷售額申報計算
    應納或溢付稅額，並依「兼營營業人營業稅額計算辦法」之規定，按當年度不得
    扣抵比例計算調整稅額，併同繳納，本部已於七十七年七月八日台財稅第七六一
    一五三九一九號函規定在案。茲據反映，業者對上項股利收入範圍尚欠明瞭，為
    免分歧，特參照獎勵投資條例施行細則第二十七條規定，明定股利及股票股利（
    未分配盈餘轉增資）二部分。至取得資本公積轉增資配股部分，係屬資本淨值會
    計科目之調整，應免予列入免稅銷售額申報。」等語。是依上說明原告八十九年
    度股利收入（原處分書誤植為銷售免稅貨物）計新台幣（下同）八二、五四四、
    八四八元，未依規定列入當年度最後一期之免稅銷售額申報，並依兼營營業人營
    業稅額計算辦法之規定，按當年度進項稅額不得扣抵銷項稅額之比例計算調整應
    納稅額，併同繳納，逃漏營業稅，原處分予以核定補徵營業稅計六四五、○○三
    元，並按所漏稅額處一倍之罰鍰計六四五、○○○元（計至百元止），於法並無
    不合，訴願決定予以維持，亦稱妥適。原告徒執前詞，訴請撤銷，為無理由，應
    予駁回。
四、兩造其餘攻擊防禦方法均與本件判決結果不生影響，故不逐一論述，併此敘明。
據上論結，本件原告之訴為無理由，爰依行政訴訟法第九十八條第三項前段，判決如
主文。
中　　華　　民　　國　　九十三　　　年　　　十一　　　月　　    二      日
                     臺 北 高 等 行 政 法 院   第 七 庭
                                           審 判 長 法  官　鄭小康
                                                    法  官  黃秋鴻
                                                    法  官  林金本
右為正本係照原本作成。
如不服本判決，應於送達後二十日內，向本院提出上訴狀並表明上訴理由，如於本判
決宣示後送達前提起上訴者，應於判決送達後二十日內補提上訴理由書（須按他造人
數附繕本）。
中　　華　　民　　國　　九十三　　　年　　　十一　　　月　　    二      日
　　　　　　　　　　　　　　　　　　　　            書記官　簡信滇
